臺灣高等法院高雄分院民事判決　　　　　96年度上易字第86號
上　訴　人　甲○○
訴訟代理人　蔡鴻杰律師
被上訴人　　乙○○
訴訟代理人　王仁聰律師
複代理人　　劉思龍律師
　　　　　　李育任律師
上列當事人間請求返還代墊款事件，上訴人對於民國96年3 月30
日臺灣高雄地方法院95年度訴字第657 號第一審判決提起上訴，
本院於96年11月20日言詞辯論終結，判決如下：
    主  文
上訴駁回。
第二審訴訟費用由上訴人負擔。
    事實及理由
一、被上訴人起訴主張：上訴人原為國立宜蘭農工專科學校（嗣
    後先改制為國立宜蘭技術學院，再改為國立宜蘭大學，下稱
    宜蘭農工）附設補校教師，於民國81年間依行政院公教人員
    出國進修研究實習要點（下稱實習要點）規定，邀同伊及訴
    外人俞景哲為保證人，與宜蘭農工簽訂保證契約（下稱系爭
    保證契約），申請自81年8 月1 日起至83年7 月31日止帶職
    帶薪赴英國伯明罕大學進修獲准，惟因該大學無法提供電力
    指導教授，遂申請轉至英國曼徹斯特大學進修，並留職停薪
    自費延長進修1 年獲准。詎上訴人於進修期限屆滿後未依約
    返校服務，宜蘭農工遂以上訴人違反實習要點第14點及第16
    點規定，依同要點第17點規定，應賠償進修期間所領公費及
    帶職帶薪2 年期間所領之薪津合計新台幣（下同）203 萬02
    66元為由，根據系爭保證契約，訴請伊與俞景哲履行保證責
    任，經台灣高等法院以86年度上字第935 號判決認定上開主
    債務及保證債務均存在，命伊及俞景哲連帶給付宜蘭農工20
    3 萬0266元本息（下稱系爭確定判決），並經最高法院以88
    年度台上字第1758號判決駁回上訴而確定。伊已依系爭確定
    判決於91年1 月9 日給付宜蘭農工108 萬9776元。爰依民法
    第749 條保證責任之規定，請求上訴人給付伊108 萬9776元
    ，及自91年1 月10日起至清償日止，按週年利率百分之5 計
    算之法定遲延利息。
二、上訴人則以：伊自81年7 月12日起至同年9 月18日止，自費
    前往英國伯明罕大學語文班進修，預計於81年9 月28日開學
    ，學習期間24個月，惟伊於開學後始得知電力學指導教授已
    轉至他校，乃尋訪適宜轉學之學校後，作成書面呈宜蘭農工
    曹以松校長，而依校長指示變更進修計畫，自同年10月29日
    起轉至曼徹斯特大學，直攻博士學位，並經教育部於82年2
    月11日核准變更進修計畫。故伊自81年9 月1 日起至同年10
    月28日止，係在伯明罕大學攻讀碩士；81年10月29日起至83
    年10月31日則為變更後之博士進修計畫期間，而曼徹斯特大
    學博士班進修期限規定為3 年，故依「國立宜蘭農工專科學
    校改設專科原任高職教師進修計劃」（下稱進修計劃）第5
    點第6 項「進修期限依進修院校規定之修業年限為原則」之
    規定，再申請延長1 年至84年10月31日。惟因宜蘭農工違反
    上開進修期限之規定，強行要求伊於84年8 月1 日返校，伊
    乃依宜蘭農工函令於84年7 月10日返校，於同年8 月1 日提
    出進修報告書，並為返校完成進修期間，自同年9 月2 日起
    至同年月30日均申請事假獲准，足認已完成返校報到手續，
    合於實習要點之規定。嗣伊再申請84年10月1 日以後之事假
    ，宜蘭農工即不予准假，並發函稱：如未如期自84年10月1
    日返校上課視同辭職等語，拒絕伊依法於同年月31日進修期
    滿後返校服務。故伊並無違反實習要點第14點之規定，宜蘭
    農工不得請求伊賠償進修期間所領公費及帶職帶薪2 年之薪
    資，被上訴人自亦不得對伊主張保證人之代位權。再者，伊
    變更計畫後之公費金額由60萬元提高為100 萬元，且無另覓
    保證人，非系爭保證契約擔保範圍，宜蘭農工原不得請求被
    上訴人依系爭保證契約賠償，被上訴人亦不得依系爭保證契
    約向伊主張保證人之代位權等語，資為抗辯。
三、原審就被上訴人之請求，判決上訴人全部敗訴。上訴人聲明
    不服，求為判決：(一)原判決廢棄，(二)被上訴人在第一審之訴
    駁回；被上訴人則求為判決：駁回上訴。
四、兩造不爭執及爭執事項：
　(一)兩造對於下列事項並不爭執，堪認為真實（本院卷53、60頁
    ，114 、116 頁）：
  1.上訴人為宜蘭農工附設補校教師，原經核准帶職帶薪赴英國
    伯明罕大學進修，嗣因該大學無法提供電力學指導教授，遂
    依實習要點第3 點第3 小點規定申請更改進修計畫，經校長
    曹以松指示轉至英國曼徹斯特大學進修，獲教育部於82年2
    月11日補正，並留職停薪自費延長進修1 年。
　2.被上訴人係上訴人依進修計畫及「實習要點」第17點第2 項
    之規定，申請自81年9 月1 日起至英國伯明罕大學進修碩士
    課程之保證人。
　3.上訴人進修期間所領公費及帶職帶薪2 年期間所領之薪津合
    計203 萬0266元。
　4.宜蘭農工以上訴人違反實習要點第14點、第16點，依同要點
    第17點規定，應賠償進修期間所領公費及帶職帶薪2 年期間
    所領之薪津合計203 萬0266元為由，根據系爭保證契約，訴
    請被上訴人及俞景哲履行保證契約，經獲得勝訴確定，被上
    訴人與俞景哲應連帶給付宜蘭農工203 萬0266元及法定遲延
    利息。
  5.被上訴人已遵上開確定判決於91年1 月9 日給付宜蘭農工10
    8 萬9776元。
  6.上訴人於上開訴訟期間，並未受訴訟告知。
  (二)兩造爭執事項為：
  1.本件訴訟是否為系爭確定判決既判力效力所及，有無爭點效
    之適用？
  2.上訴人經核准進修之起訖期間為何？
  3.上訴人於核准進修期滿後，是否依進修要點之規定返校，宜
    蘭農工有無故意阻止上訴人返校服務情事？
  4.上訴人有無違反實習要點第14、16點之規定，而應依第17點
    之規定，賠償進修期間所領公費及帶職帶薪2 年期間之薪津
    ？
  5.被上訴人是否系爭上訴人進修期間之保證人，並得依賠償宜
    蘭農工之金額，依保證之法律關係，向上訴人求償？
五、茲就兩造爭執事項論述如下：
  (一) 按民事訴訟法第401 條第1 、2 項規定，確定判決，除當
     事人外，對於訴訟繫屬後為當事人之繼受人者，及為當事
     人或其繼受人占有請求之標的物者，亦有效力；對於為他
     人而為原告或被告者之確定判決，對於該他人亦有效力。
     此為關於確定判決既判力主觀範圍之規定，是若非該條項
     所規定之當事人，即不為確定判決既判力效力所及。參加
     人對於其所輔助之當事人，雖不得主張本訴訟之裁判不當
     ，但參加人非民事訴訟法第401 條第1 項（舊法第391 條
     第1 項）所謂當事人，其與他造當事人間之關係，自非確
     定判決之既判力所能及（最高法院23年上字第3618號判例
     參照）。至於同法第400 條第1 項規定，除別有規定外，
     確定之終局判決就經裁判之訴訟標的，有既判力。乃關於
     既判力客觀範圍之規定，即訴訟法上所謂一事不再理之原
     則，乃指同一事件已有確定之終局判決者而言；其所謂同
     一事件，必同一當事人就同一法律關係而為同一之請求，
     若此三者有一不同，即不得謂為同一事件，自不受確定判
     決之拘束（最高法院19年上字第278 號判例參照）。系爭
     確定判決之當事人為宜蘭農工及被上訴人，與本件訴訟當
     事人不同，非同一事件，且無民事訴訟法第401 條規定之
     情事，則本件訴訟自非該確定判決效力所及，亦無爭點效
     之適用。又上訴人於該訴訟程序未經為訴訟之告知或參加
     該訴訟程序，亦非不得主張該訴訟之裁判不當。被上訴人
     主張上訴人應受系爭確定判決之拘束，即屬無據，先予敘
     明。
   (二)上訴人經核准於81年9 月1 日至83年8 月31日止，帶職帶
     薪赴英國進修2 年，嗣准留職停薪自費延長進修1 年，及
     其於此期間，因原申請進修學校伯明罕大學無法提供電力
     學指導教授，而更改進修計畫，轉至曼徹斯特大學攻讀，
     並經教育部同意變更進修計畫，為宜蘭農工於台灣高等法
     院86年上字第935 號訴訟中所主張，有系爭確定判決可稽
     ，並有教育部81年8 月3 日函、82年2 月11日函為憑（原
     審卷(一)12至23頁，33、34頁）。上訴人固另以：伊係經請
     示宜蘭農工校長曹以松後，始轉至曼徹斯特大學攻讀博士
     ，且進修期限應依進修院校之修業年限為原則，而曼徹斯
     特大學博士班進修期限規定為3 年，故伊自81年9 月1 日
     起至同年10月28日止，係在伯明罕大學攻讀碩士；81年10
     月29日起至83年10月31日則為變更後之博士進修計畫期間
     ，應依此認定核准進修期間云云，並提出經宜蘭農工校長
     曹以松批示之「更改教師進修計畫」簽呈，及公費進修證
     明（原審卷(一)第94頁、、100 、101 頁）。惟查，上訴人
     轉至曼徹斯特大學直攻博士，固經提出變更進修計畫，經
     校長批示後提教評會通過，然其並未同時依進修要點第6
     點第1 項之規定，提出申請核准變更帶職帶薪進修期間為
     3 年（原審卷(一)第95頁），則其申請帶職帶薪出國期間仍
     為2 年，不因轉攻博士學位而自動延長為3 年。嗣上訴人
     經申請延長1 年自費進修獲准，則其總進修年限為3 年。
     再者，宣蘭農工改設專科原任高職教師進修計畫（原審卷
     (二)第22至23頁）第5 點第6 項規定「進修期限依進修院校
     規定之修業年限為原則」，乃就申請進修之年限為原則性
     之規定，非謂超過申請核准之年限而未經過核准延長前，
     得依進修院校規定之修業年限任意延長之。又進修要點第
     14既規定出國進修人員應於期限屆滿時立即返國服務，不
     得藉詞稽延；期限屆滿前，已依計畫完成進修，或「因故
     無法完成者」，亦同。則上訴人亦不得因配合進修學校之
     修業年限而任意逾期返國服務。從而，上訴人經核准進修
     之全部年限為3 年，即自81年9 月1 日起至84年8 月31日
     止。
  (三)據宜蘭農工校長曹以松證稱：宜蘭農工核准上訴人自81年9
    月1 日到83年8 月31日出國進修，嗣經核准延長1 年，因學
    校係8 月1 日學期開始，故希望上訴人於8 月1 日返校報到
    （原審卷(一)第156 頁），及上訴人陳稱：宜蘭農工嗣對上訴
    人准假至84年9 月30日，並於84年9 月26日發函通知上訴人
    於事假屆滿後，如期（84年10月1 日）返校上課，如未如期
    返校視同辭職（本院卷36頁），並有宜蘭農工84年9 月26日
    函文可查（原審卷(一)第238 頁），足認宜蘭農工最初通知上
    訴人於84年8 月1 日返校服務，乃基於學期於是日開始之考
    量，嗣並未因上訴人未如期於同年8 月1 日返校予以追究責
    任，且予以准假至同年9 月30日止，要難認有故意阻止上訴
    人返校服務之舉。至於宜蘭農工其後就上訴人繼續請假未予
    准許，並未違反教育部核准之進修期限或學校行政規定，上
    訴人尚難據以指摘宜蘭農工之處置不當。
  (四)上訴人於教育部核准之進修期限屆滿，且未經准假後，未返
    校服務，已違反進修要點第14點、第16點之規定，依第17點
    之規定，應賠償進修期間所領一切公費及相等於所領薪資之
    金額計203 萬0266元。至於上訴人所舉最高行政法院88年判
    字第3837號判決，乃認定宜蘭農工於上訴人未依原定進修計
    畫，於完成進修後返校服務時，得追繳進修期間所領一切費
    用及薪津，並無即得予以免職之約定，而撤銷宜蘭農工原對
    上訴人所為免職之行政處分，由其另為實體上審理決定（原
    審卷(一)第127 頁），其判決結果自不得據為有利上訴人之認
    定。
  (五)上訴人另辯稱：被上訴人非伊赴曼徹斯特大學攻讀博士之保
    證人等語。經查，被上訴人於上訴人出國之前，為其立具「
    公務人員出國進修研究實習保證書」，依其上記載之出國事
    由為「公費進修」，前往國家為「英國」，並未特定進修學
    校或碩士班進修（原審卷(一)第37頁），及依實習要點第3 點
    第3 項規定，已明文「如有必要中途轉校，... 得變更計畫
    」；第17點第2 項規定「出國人員為履行前項責任，於出國
    前應依規定填具保證書」，足認系爭保證契約係擔保上訴人
    公費赴英國進修，而未履行進修要點規定，致應依同要點第
    17點第1 項規定所負責任。而上訴人提出之更改進修計畫報
    告，業經宜蘭農工會被上訴人後，報請教育部核准，有宜蘭
    農工81年11月13日函及上開更改教師進修計畫可憑（原審卷
    (一)第213 頁、216 頁），則被上訴人就上訴人變更進修計畫
    ，並延長進修期間，應已知悉，而未表示終止系爭保證契約
    ，堪認仍為系爭保證契約效力所及，而應負保證責任。從而
    ，宜蘭農工依系爭保證契約請求被上訴人履行保證責任，賠
    償上訴人帶職帶薪期間領取之公費及薪資，並無不當。而被
    上訴人依系爭確定判決於91年1 月9 日給付宜蘭農工108 萬
    9776元，為兩造所不爭執，則其依民法第749 條保證責任之
    規定，請求上訴人給付伊108 萬9776元，及自91年1 月10日
    起至清償日止，按週年利率百分之5 計算之法定遲延利息，
    核屬正當，應予准許。
六、綜上，被上訴人本於民法第749 條保證人之代位權，請求上
    訴人給付108 萬9776元本息，為有理由，應予准許。原審判
    命上訴人如數給付，理由雖有不當，結論並無二致。上訴意
    旨指摘原判決不當，求予廢棄改判，為無理由，應予駁回其
    上訴。兩造其餘攻擊防禦，與判決結果不生影響，爰不逐一
    論述，併此敘明。
據上論結，本件上訴為無理由，依民事訴訟法第449 條第2 項、
第78條，判決如主文。
中　　華　　民　　國　　96　　年　　12　　月　　4 　　日
                            民事第一庭
                                審判長法官  黃金石
                                法      官  林健彥
                                法      官  謝肅珍
以上正本證明與原本無異。
本件不得上訴。
中　　華　　民　　國　　96　　年　　12　　月　　4 　　日
                                書  記  官  蘇恒仁
